ACORDAO-COMPLETO-2392444

ACÓRDÃO 224/2020 ATA 3/2020 - PLENÁRIO

VISTOS, relatados e discutidos estes autos de representação formulada pelo Instituto Nacional de Defesa em Processo Administrativo – Indepad sobre irregularidades ocorridas no Pregão Eletrônico 87/2019, promovido pelo Grupamento de Apoio de São José dos Campos (GAP-SJ) , vinculado ao Comando da Aeronáutica/Ministério da Defesa, para o registro de preços de equipamentos de TI;
ACORDAM os Ministros do Tribunal de Contas da União, reunidos em Sessão do Plenário, ante as razões expostas pelo Relator, em:
9.1. conhecer da presente representação, com base no art. 235 do RI/TCU; no art. 237, inciso VII, do RI/TCU c/c o art. 113, § 1º, da Lei 8.666/1993; e no art. 103, § 1º, in fine, da Resolução - TCU 259/2014, para, no mérito, considerá-la parcialmente procedente;
9.2. indeferir o requerimento de medida cautelar formulado pelo Instituto Nacional de Defesa em Processo Administrativo, tendo em vista a apreciação de mérito do presente processo;  
9.3. determinar, nos termos do art. 251, do RI/TCU, ao Grupamento de Apoio de São José dos Campos, que, no prazo de 15 (quinze) dias, a contar da ciência desta deliberação, proceda à anulação de todos os procedimentos relativos à ata de registro de preços do PE SRP 87/2019 ou, alternativamente, a critério do gestor, apenas de forma parcial, aproveitando-se os atos regularmente praticados, com o devido saneamento das seguintes irregularidades identificadas:
9.3.1. exigência de carta ou declaração oficial do licitante de que está autorizada a comercializar os produtos ofertados, identificada no Pregão Eletrônico (PE) no Sistema de Registro de Preços (SRP) 87/2019, a qual afronta o disposto nos arts. 27 a 31, da Lei 8.666/1993, e art. 40 do Decreto 10.024/2019, além de atentar contra o princípio da isonomia entre os licitantes;
9.3.2. exigência de carta de solidariedade do fabricante no que diz respeito à garantia dos produtos ofertados, inclusive, no momento da proposta, identificada no Pregão Eletrônico (PE) no Sistema de Registro de Preços (SRP) 87/2019, a qual afronta o disposto nos arts. 27 a 31 da Lei 8.666/93, e art. 40 do Decreto 10.024/2019;
9.3.3. inclusão de exigências técnicas com potencial restritivo ou de mensuração pouco razoável, sem justificativa fundamentada e sem benefício aparente para o objeto a ser contratado, a exemplo da exigência de eficiência energética mínima de 95% ou da inclusão de DVD-RW interno,  identificada no Pregão Eletrônico (PE) no Sistema de Registro de Preços (SRP) 87/2019, por afrontar o disposto no art. 3º, § 1º, inciso I, da Lei 8.666/93;
9.3.4. elaboração do termo de referência de aquisição em TI sem referência expressa a que necessidade, meta e ou ação do PDTI a contratação se insere, sem indicação do órgão destinatário do objeto da licitação, compatibilizado com o respectivo montante orçamentário que foi destinado a ele, identificada no Pregão Eletrônico (PE) no Sistema de Registro de Preços (SRP) 87/2019, em afronta ao disposto no art. 3º da Instrução Normativa 04/2018 – SLTI ;
9.3.5. previsão no edital da possibilidade de adesão à ARP por órgãos e entidades não participantes do planejamento da licitação sem estar devidamente justificada, identificada no Pregão Eletrônico (PE) no Sistema de Registro de Preços (SRP) 87/2019, em afronta à jurisprudência do TCU;
9.3.6. a ausência de autorização prévia da Secretaria de Governo Digital do Ministério da Economia (SGD/ME) para as contratações com valor global estimado acima de R$ 28,6 milhões (vinte vezes o valor estabelecido pelo Decreto 9.412/2018) , incluindo as demandas dos órgãos participantes da licitação e de possíveis utilizações da ARP por órgãos não participantes (adesões) , identificada no Pregão Eletrônico (PE) no Sistema de Registro de Preços (SRP) 87/2019, em afronta ao disposto nos § 1º e § 3º do art. 2º da IN/SGD/ME 2/2019;
9.4. dar ciência desta deliberação ao Grupamento de Apoio de São José dos Campos, à empresa Technology Soluções e Sistemas Integrados Ltda. (CNPJ 17.363.774/0001-80) e ao Instituto Nacional de Defesa em Processo Administrativo (CNPJ 29.479.242/0001-91) ;
9.5. arquivar os presentes autos, nos termos do art. 169, inciso V, do Regimento Interno/TCU.

Representação sobre possíveis irregularidades ocorridas em pregão eletrônico cujo objetivo era o registro de preços para aquisição de equipamentos de Tecnologia da Informação (TI).

Grupamento de Apoio de São José dos Campos, vinculado ao Comando da Aeronáutica/Ministério da Defesa.

3. Responsáveis: não há.
3.1. Representante: Technology Soluções e Sistemas Integrados Ltda. (17.363.774/0001-80).

13.1. Ministros presentes: Ana Arraes (na Presidência), Walton Alencar Rodrigues, Augusto Nardes, Raimundo Carreiro e Vital do Rêgo (Relator).
13.2. Ministros-Substitutos convocados: Marcos Bemquerer Costa e André Luís de Carvalho.
13.3. Ministro-Substituto presente: Weder de Oliveira.

VITAL DO RÊGO

Reproduz-se a seguir a instrução de mérito lançada à peça 38, com cuja proposta de encaminhamento manifestou-se de acordo o diretor da subunidade, conforme pronunciamento à peça 39:
INTRODUÇÃO
Tratam os autos de representação, apresentada pelo Instituto Nacional de Defesa em Processo Administrativo – Indepad (peça 1) , a respeito de possíveis irregularidades ocorridas no Pregão Eletrônico (PE) no Sistema de Registro de Preços (SRP) 87/2019, promovido pelo Grupamento de Apoio de São José dos Campos (GAP-SJ) , cujo objetivo era o registro de preços para aquisição de equipamentos de TI. 
O valor estimado total da contratação era de R$ 13.848.980,45, mas o item 1 foi o único efetivamente licitado; os demais foram cancelados por decisão do pregoeiro (peça 9, p. 1) . O item 1, segundo o Anexo A do Termo de Referência (TR) , referia-se ao servidor de aplicação tipo 2, com quatro processadores, 256 GB de memória e cinco anos de garantia (peça 7, p.1) , cujo valor estimado para a contratação de trinta unidades era de R$ 8.644.009,20 (peça 6, p. 11, item 15.1) , montante esse que foi reduzido durante o processo licitatório para R$ 6.765.000,00 (peça 8, p. 2-3, item 2.1) , conforme indicado na Ata de Registro de Preços (ARP) .
HISTÓRICO
O representante alegou que o Termo de Referência (TR) continha irregularidades diversas, algumas com potencial de direcionar o resultado da licitação, tais como: 1) exigência de carta/declaração do fabricante; 2) suposto direcionamento para a marca Hewlett Packard Entreprise (HPE) ; 3) ausência de previsão da contratação no PDTI, falta de orçamento para a aquisição e falta de publicização do edital; 4) realização do pregão apenas para constituir ata de registro de preços; 5) baixa participação de licitantes e baixa concorrência por melhor preço na disputa.
Ao fim, o representante procurou caracterizar os elementos necessários à concessão da medida cautelar, ou seja, as presenças do perigo da demora e da fumaça do bom direito e a ausência do perigo da demora reverso (peça 1, p. 46-48) , solicitando, então, que este Tribunal concedesse medida cautelar para suspender o PE SRP 87/2019 e os atos dele decorrentes e, no mérito, que a representação fosse julgada procedente, com a consequente anulação do certame e nova publicação do respectivo edital, sem as irregularidades aventadas (peça 1, p. 49) .
O processo foi então encaminhado para Sefti para análise da unidade técnica. Em instrução acostada à peça 18, o auditor responsável entendeu que o documento vestibular poderia ser conhecido como representação, por atender aos requisitos de admissibilidade, mas argumentou que não havia ainda nos autos elementos suficientes para a concessão da medida cautelar.
Entre outros motivos, a proposta de indeferimento da cautelar tinha por fundamento o fato de o sistema Adele do TCU ter indicado a existência de concorrência razoável durante a fase da disputa (peça 18, p. 7) , razão pela qual, propôs-se, inicialmente, apenas a realização de oitiva do órgão licitante e da vencedora para que os pontos controvertidos em questão fossem esclarecidos.  
Foi proposta, também, a realização de diligência para que o órgão encaminhasse o processo administrativo de licitação, incluindo aí os estudos preliminares, pesquisa de preços e outros elementos que tivessem sido produzidos durante o planejamento da contratação (peça 18, p. 8-9) .
O processo foi então encaminhado ao gabinete do Exmo. Ministro-Relator, que conheceu da presente representação, anuiu com a proposta de indeferimento da cautelar e determinou a realização das oitivas e da diligência, na forma como sugerida pela unidade técnica (peça 20) .
A oitiva foi encaminhada por meio do Ofício 0573/2019 – TCU/Sefti, de 7/11/2019 (peça 21) ao representante legal da empresa Technology Soluções e Sistemas Integrados Ltda. Já a oitiva do GAP-SJ foi encaminhada por meio do Ofício 0572/2019 – TCU/Sefti, de 7/11/2019, em documento que foi acostado à peça 22. O Ofício 573/2019 – TCU/Sefti foi recebido pelo destinatário em 11/11/2019 (peça 23) , mesma data em que foi registrada a ciência do Ofício 0572/2019 – TCU/Sefti (peça 24) . Uma notificação do andamento processual foi encaminhada também à empresa representante, por meio do Ofício 0574/2019 – TCU/Sefti (peça 26) , recebido pelo destinatário em 18/11/2019 (peça 28) .
 A empresa Technology Soluções e Sistemas Integrados Ltda. apresentou sua resposta à oitiva à peça 27, documento que será objeto de exame aprofundado a seguir. Com a finalidade de atender à oitiva e à diligência proposta, o Chefe do Centro de Controle Interno da Aeronáutica encaminhou o Ofício 95/AACE1/19585 (peça 31) e extensa documentação em anexo, que foi juntada às peças 32 e 33 destes autos, bem como incluídas como itens não digitalizáveis.
EXAME TÉCNICO
1) Exigência de carta ou declaração do fabricante
 A representante alega que a exigência do item 6, do Anexo A, do Termo de Referência, cria vínculo desnecessário e ilegal entre fabricante e o licitante, pois estabelece a obrigatoriedade de que a empresa participante da contenda apresente documento de que está autorizada pelo fabricante a comercializar os produtos ofertados. 
 Isso causaria uma restrição indevida à competitividade do certame (peça 1, p. 20-21) e uma regra de habilitação prévia e fora da lei, permitindo que o fabricante tenha poder de instruir e orientar os eventuais licitantes, com base no conhecimento que teria do processo, acabando até mesmo por influenciar no resultado final da licitação:
Assim, os termos de referências criados pelo responsável técnico do ICEA neste e em vários outros editais, vem promovendo exigência de Declaração/Certificação do fabricante, criando, como já é sabido, vínculo entre fabricante e licitante onde o fabricante que em geral possui total conhecimento do processo, e é co-autor e solidário a peça, pois não fornece apenas a carta para aquele que quer eleger como player principal, mas também preço e orientações, pois sabe o preço que praticou e sabia de antemão do processo, pois a HPE mantem um programa de canais com registro da oportunidade de cada representante.
 A irregularidade também estaria reproduzida no item 9, do Anexo A, do Termo de Referência, que criaria uma espécie de solidariedade entre o fabricante e o licitante, no que diz respeito à garantia do produto, que deveria ser atestada pela primeira, o que também restringiria indevidamente a competividade do certame àqueles representantes comerciais que possuem algum tipo de vínculo com o fabricante.
 A questão foi analisada pela Sefti em primeira instrução. Inicialmente, foi pontuado que o caso faz referência a entendimento já consolidado pela unidade técnica do TCU, em nota técnica, com o seguinte conteúdo: i)  nas licitações para contratação de bens e serviços de tecnologia da informação (TI) , via de regra, não é requisito técnico indispensável à execução do objeto a exigência de que as licitantes sejam credenciadas pelo fabricante; ii)  a exigência, em editais para contratação de bens e serviços de TI, de credenciamento das licitantes pelo fabricante, via de regra, implica restrição indevida da competitividade do certame e atenta contra a isonomia entre os interessados (NT Sefti/TCU 3/2009, Entendimentos I e II, peça xx) . 
 Foi destacado, também, que a exigência de documento do fabricante para fins de participação em certame poderia, em tese, se encaixar no caso expresso na nota técnica, ou seja, configurar restrição indevida à competição. O auditor responsável pela instrução também assinalou que a exigência de “carta de solidariedade” (relativamente à questão das garantias) , já foi reiteradas vezes condenada pelo TCU, seja como requisito obrigatório, seja como critério de habilitação.
 Desse modo, o entendimento preliminar exposto na primeira instrução é de que, a princípio, era irregular a exigência de carta/declaração do fabricante para o item 1 do PE SRP 87/2019.
Oitiva da empresa vencedora quanto a esse ponto
 A empresa vencedora foi ouvida sobre o ponto e argumentou que a exigência “não se trata de requisito de habilitação, mas de critério de qualidade para fins de maior transparência e segurança na aquisição [que] (...) deveriam ser apresentados no ato da entrega da proposta comercial”. Segundo a empresa, “[tal exigência] mostra-se fundamental para o bom desempenho do nível de suporte solicitado, e (....) [não] restringe a competitividade e nem demanda custos prévios à licitação” (peça 27, p. 8, Argumento A1) .
 E completa (peça 27, p. 9, Argumento A2) :  
A exigência tem como finalidade fornecer ao Órgão a maneira mais segura de se obter a comprovação de qualidade técnica e garantias necessárias ao bom funcionamento do equipamento por se tratar de um suporte com caraterísticas técnicas complexas.
Não foram estipuladas exigências que não aquelas estritamente necessárias à execução do objeto. Nesse sentido, não encontramos indícios de preferência a determinadas empresas ou qualquer manobra utilizada para direcionar e cercear o certame a um único fabricante e licitante.
 A empresa apresenta outros argumentos, ainda, no sentido de que “o servidor de quatro processadores possui alta complexidade e que deve ser fornecido não somente sua garantia padrão, [mas também deve ser] acompanhado de um nível de suporte mais específico” (peça 27, p. 6) , “garantindo a solução do problema em um intervalo de no máximo seis horas” (peça 27, p. 7, Argumento A3) e que, “os principais fabricantes de servidores desse nível possuem a capacidade de fornecer seus produtos alinhados a este nível de garantia e suporte”, de modo que não haveria restrição à competitividade. 
 E afirma que “qualquer empresa poderia participar do certame, [desde que apresentasse] (...) documento oficial, ou atestado, ou consulta ao site do fabricante, que comprove que o produto ofertado possui a garantia e serviços de suporte conforme solicitado no edital” (peça 27, p. 7) , documento este que vincularia a administração e os participantes do processo. Deixar de fazer a exigência, na visão da empresa, seria descumprir o princípio da vinculação ao instrumento convocatório (peça 27, p. 8, Argumento A4) , o que seria desnecessário, já que houve competição no processo, uma vez que:   
 (...) existiu no pregão a participação de empresas ofertando equipamentos de diversos modelos e fabricantes, tais como: HPE, LENOVO, FUJITSU. E, inclusive, empresas distintas ofertando o mesmo tipo de equipamento, demonstrando a possibilidade de competitividade no certame não apenas de fabricantes diretamente, mas de revendas distintas que possam apresentar produtos de fabricantes que melhor atenderiam à demanda (...) (peça 27, p. 7) 
Oitiva do órgão licitante quanto a esse ponto
 O órgão licitante informa que a declaração do fabricante só seria exigida “junto com a apresentação da proposta, ou seja, após a definição da empresa vencedora do certame”. Desse modo, o órgão entendeu que “não haveria restrição à competitividade, visto que as empresas interessadas poderiam participar do certame e solicitar a declaração junto ao fabricante, após a definição da empresa vencedora” (peça 32, p. 6, Argumento B1) .  
 E aduz que a não-restrição à competitividade poderia ser provada pelo fato de que “para o item 1, houve a participação de 4 empresas, onde duas delas ofertaram em suas propostas equipamento do mesmo fabricante” (peça 32, p. 6, Argumento B2) . 
 O parecer da área técnica, enviado em anexo à resposta do gestor, informa, por sua vez, que “não é solicitada carta de solidariedade, sendo solicitada, para fins de atendimento ao critério técnico, uma declaração ou atestado de pessoa jurídica do fabricante ou de seu canal de revenda que comprove a procedência da garantia” (grifos constam do original, peça 33, p. 1, Argumento B3) .  
 Segundo o parecer, tal procedimento visa a dar “respaldo legal e jurídico” quanto à procedência da garantia ofertada, de modo que a “inserção do referido requisito tem por finalidade garantir de forma segura que a licitante esteja devidamente credenciada e regularizada a um dos fabricantes [para] comercializar os equipamentos/produtos da marca ofertada (...) ” (peça 33, p. 1) , e que tal “demanda está sendo solicitada para aceitabilidade da proposta da empresa que ficar mais bem classificada após a fase de lances, com o intuito de garantir que a empresa declarada vencedora possa atender às solicitações de entrega dos equipamentos com a garantia de 5 (cinco) anos requerida” (peça 33, p. 2, Argumento B4) .  
 O parecer repisa que “a solicitação de declaração não se trata de requisito de habilitação, mas sim, de critério de qualidade técnica dos equipamentos ofertados” e cita eventual licitação realizada pelo próprio TCU em que foi exigida da contratada a comprovação da aquisição de garantia junto ao fabricante da solução e que o procedimento é comum e regular e contribui para redução de riscos, sem reduzir a competitividade, já que “várias empresas estão habilitadas a comprar junto a fornecedores ou fabricantes de diversas marcas” (peça 33, p. 2, Argumento B5) .
Análise
 Os argumentos B1 e parte inicial do B5, trazidos pelo órgão, de que a comprovação de garantia seria exigida apenas do licitante vencedor, não encontra guarida no próprio termo de referência que foi trazido para análise, pois lá se pode ler que (peça 32, p. 5) :
“Garantia – 9. Para atestar o requisito de garantia, a licitante deverá apresentar junto com a proposta, declaração ou atestado de pessoa jurídica do fabricante (...) que comprove que o produto ofertado possui a garantia e o nível de suporte solicitado no Termo de Referência, apresentando descrição e o PartNumber de suporte do fabricante do equipamento”.
 Embora o termo de referência indique que a referida declaração deva ser apresentada pela licitante classificada em primeiro lugar na fase de lances, seria virtualmente impossível que a empresa participante tivesse tempo hábil após a fase de disputa para a produção desse atestado do fabricante. Então, na prática, esse documento deveria estar de posse da empresa previamente, sem o que, pouco valeria um bom desempenho na fase de lances. 
 Aliás, sem entrar no mérito de sua validade ou não, o termo de referência da licitação realizada pelo TCU (parte final do Argumento B5) , trazida aqui como exemplo pelo órgão licitante, faz menção expressa ao termo “contratada”, indicando que naquela licitação eventual comprovação de garantia seria exigida apenas do licitante vencedor o que, na prática, indica um tratamento diferente do que ocorre no presente caso.
 Assim, a conclusão do órgão de que o texto do termo de referência deixaria “evidenciado que a (...) declaração só seria solicitada após a definição da empresa vencedora do certame” não está em consonância com o que seria exigido da empresa, na prática, já que em poucos dias não seria possível obter a referida documentação do fabricante.
 Ademais, tanto o órgão licitante quanto a empresa vencedora de licitação incorrem em erro argumentativo ao defender que o dispositivo não trouxe prejuízo ou restrição à competitividade (Argumentos A4 e B2) , apenas pelo fato de que houve a participação de um número razoável de empresas e houve também certa disputa na fase de lances. 
 Diversos dispositivos legais têm por objetivo tutelar um bem considerado relevante, por exemplo, a proibição de avanço de sinal vermelho no trânsito tem como fim evitar acidentes e a perda de vidas. O fato de alguém avançar o sinal vermelho e não haver um acidente, não significa que o ato irregular não tenha ocorrido. É o que se chama de falácia de inversão de causa e consequência: não é porque houve a participação de várias empresas ou eventual disputa do objeto que não se configura a restrição de competitividade, mesmo porque, se ela não existisse (a restrição) é possível que mais e mais empresas pudessem participar, aumentando a concorrência.
 O argumento de que não foi solicitada carta de solidariedade (Argumento B3) carece de plausibilidade lógica, afinal, ainda que não se tenha dado esse nome ao documento que se exige dos licitantes, se não houvesse qualquer responsabilidade ao fabricante pela emissão da carta para os licitantes, também não haveria utilidade de exigi-la. E, se ela não agrega qualquer tipo de responsabilidade ou valor para o processo, a sua exigência apenas reduz ou restringe a competição de maneira inadequada. 
 Inclusive, o Argumento B4 diz justamente que o objetivo da carta é dar “respaldo legal e jurídico quanto à procedência da garantia ofertada”, de modo que a “inserção do referido requisito tem por finalidade garantir de forma segura que a licitante esteja devidamente credenciada e regularizada a um dos fabricantes [para] comercializar os equipamentos/produtos da marca ofertada”, o que evidencia que, ainda que não se tenha dado esse nome, trata-se de uma carta de solidariedade, exigência que já foi reiteradas vezes considerada ilegal pelo Tribunal.
 Sobre o tema, o enunciado do Acórdão 2613/2018-TCU-Plenário definiu que:
A exigência de declaração do fabricante atestando que a licitante está autorizada a comercializar os seus equipamentos e capacitada a prestar o suporte técnico necessário, como requisito de habilitação, somente é admitida em casos excepcionais, quando for imprescindível à execução do objeto, situação que deverá ser tecnicamente justificada no processo licitatório. 
 (enunciado do Acórdão 2613/2018-TCU-Plenário, da relatoria  do Min. Vital do Rêgo) 
 O caso do enunciado é justamente aquele evidenciado nestes autos, ou seja, aquele em que há uma exigência de declaração do fabricante atestando que a licitante está autorizada a comercializar os equipamentos. Não havendo justificativa técnica (além daquelas que foram apresentadas e já rechaçadas) , tal procedimento é irregular, por restringir indevidamente o caráter competitivo do certame.
 O mesmo entendimento já foi enunciado também em outras decisões do TCU:
A exigência de declaração do fabricante, carta de solidariedade ou credenciamento, como condição para habilitação de licitante, por configurar restrição à competitividade, somente é admitida em casos excepcionais, quando for necessária à execução do objeto contratual, situação que deverá ser adequadamente justificada de forma expressa e pública.
 (Acórdão 1805/2015-TCU-Plenário, da relatoria do Min. Weder de Oliveira) 
 Portanto, conforme vasta jurisprudência desta Corte, a exigência de declaração do fabricante, carta de solidariedade, ou credenciamento, ou qual seja o nome que se dê à exigência de se apresentar carta do fabricante, como condição para habilitação de licitante, carece de amparo legal, por extrapolar o que determinam os arts. 27 a 31, da Lei 8.666/93, e 40 do Decreto 10.024/2019, ferindo o princípio da isonomia entre os licitantes, por deixar ao arbítrio do fabricante a indicação de quais representantes poderão participar do certame  (Acórdãos 808/2003 – Min. Benjamin Zymler, 1670/2003 – Min. Lincoln Magalhães Rocha, 1676/2005 – Min. Valmir Campelo, 423/2007 – Min. Marcos Bemquerer, 539/2007 – Min. Marcos Bemquerer, 1729/2008 – Min. Valmir Campelo, 2056/2008 – Min. Raimundo Carreiro, do Plenário; 2404/2009 – Min. José Jorge, da 2ª Câmara, dentre outros) .
 Portanto, não se coaduna com a realidade o Argumento A4 de que qualquer empresa poderia participar do certame, pois, pela leitura do termo de referência, apenas aquelas que detivessem a carta do fabricante poderiam ser aceitas e, caso o objetivo fosse exigir apenas do vencedor, como alegado no Argumento B5, parte inicial, seria necessária modificação da redação para que ela não indicasse a exigência no momento da apresentação das propostas.
 O argumento de que a administração se vincula ao instrumento convocatório (parte final do Argumento A4) também não merece prosperar, pois, ao se acatá-lo, qualquer ilegalidade incluída em edital ou termo de referência teria que ser validada, impossibilitando a administração de corrigir seus erros, diretamente, ou por meio dos mecanismos de controle.
 O Argumento A2, que diz que a exigência tem como objetivo “fornecer ao Órgão a maneira mais segura de se obter a comprovação de qualidade técnica e garantias necessárias ao bom funcionamento do equipamento por se tratar de um suporte com caraterísticas técnicas complexas” também não merece prosperar, uma vez que existem outros meios para assegurar o cumprimento das obrigações pactuadas (por exemplo: exigência de garantia para execução contratual ou ainda multa contratual baseada em acordos de níveis de serviço) , sem que haja restrição à competitividade do certame.
 O Argumento A3, que sustenta uma suposta alta complexidade do objeto licitado e a necessidade de suporte específico, com solução de eventuais problemas em um intervalo de seis horas, também não merece prosperar como fundamento para exigência da carta de fabricante em fase de habilitação (ou até mesmo em qualquer fase, nesse caso) . É que essa questão deve ser tratada na definição dos níveis mínimos de serviço e na própria definição do objeto da licitação, ao invés de restringir o caráter competitivo do certame na forma de requisito de habilitação.
 O Argumento A1 de que a exigência “não se trata de requisito de habilitação, mas de critério de qualidade para fins de maior transparência e segurança na aquisição [que] (...) deveriam ser apresentados no ato da entrega da proposta comercial”, apenas comprova que, de fato, nos termos do edital e do TR, a carta do fabricante é, de fato, exigida durante a habilitação e não apenas do vencedor, já que ela teria que ser apresenta junto com a proposta comercial. É dizer que, atendida essa lógica, quem não apresentasse o documento junto com a proposta comercial seria desclassificado, o que atenta contra a competitividade do certame.
 A parte final do Argumento A1 é uma generalização do Argumento A3, pois sustenta que “[tal exigência] mostra-se fundamental para o bom desempenho do nível de suporte solicitado, e (....) [não] restringe a competitividade e nem demanda custos prévios à licitação”, já que, novamente, essa questão seria melhor endereçada na definição dos níveis mínimos de serviço e, ao incluir o documento como exigência de habilitação, há restrição à competitividade e, assim, diferentemente do alegado, pode não só demandar custos prévios, como subjugar os licitantes ao poderio do fabricante.
Conclusão 
 Pelo exposto, entende-se que assiste razão à representante ao alegar que a inclusão desse dispositivo é ilegal e potencialmente restringe a ampla competitividade em licitações.
2) Direcionamento para a marca
 A representante alega que houve direcionamento na licitação para a marca HPE – Hewlett Packard Enterprise, sem qualquer base legal ou justificativa técnica (peça 1, p. 22) . Afirma, ainda, que a equipe técnica do órgão licitante teria exorbitado nas especificações para favorecer fornecedores daquele fabricante, especificamente em relação aos seguintes pontos:
1.1. exigência de nível de eficiência de 95% para as fontes de alimentação (peça 1, p. 25) , o que favoreceria os servidores da HPE, já que os servidores da Dell e da Lenovo possuem eficiência de 94.5%, sendo a diferença, na visão da representante, irrisória (peça 1, p. 27) ;
1.2. exigência de unidade de DVD-RW interno (peça 1, p. 29) , a qual somente seria atendida pela HPE com o servidor ProLiant DL560 Gen10, sendo que as fabricantes Lenovo e Dell ficariam de fora da disputa (peça 1, p. 27) ;
1.3. exigência de pontuação de desempenho de processador, cuja descrição beneficiaria o modelo “Xeon Gold 5220”, da Intel, fornecido apenas pela HP e pela Lenovo, excluindo as demais concorrentes (peça 1, 26-27) .
 A representante sustenta, ainda, que em outras licitações públicas onde não foi exigida a presença do DVD-RW interno na máquina o preço teria sido consideravelmente menor, para máquinas de performance superior (peça 1, p. 30) e que o uso do aparelho atualmente está sendo descontinuado por opções de DVD-RW externo, que possui maior flexibilidade de uso, ou por alternativas mais eficientes, como a USB ou o uso de mídias remotas via rede.
 Alega o representante também que as especificações constantes do termo de referência são idênticas àquelas encontradas para o servidor ProLiant DL560 Gen10 no site de benchmarks specint.org. Entretanto, em pesquisa na rede mundial de computadores, verificou-se, em primeira instrução, a inexistência desse endereço de web, razão pela qual se acredita que a referência correta é spec.org.
 O auditor responsável pela primeira instrução constante dos autos também mencionou que (peça 18, p. 3-4) não havia evidências ou indicações exatas dos supostos catálogos para que se pudesse chegar às mesmas conclusões do representante e que “por meio de busca no site da HPE, encontrou-se a página do modelo do servidor ProLiant DL560 Gen10[endnoteRef:2]”, sem, contudo, ser possível identificar que as especificações do edital são cópias das especificações desse modelo de servidor. [2:  https://ww/w.hpe.com/br/pt/product-catalog/servers/proliant-servers/pip.hpe-proliant-dl560-gen10-server.1010026837.html, acesso em 28/10/2019.] 
 Quanto à exigência do item 3 do TR – Descrição da Solução de TI – que especifica que o item 1 do objeto – Servidor de Aplicação tipo 2 – deve ter uma taxa de desempenho de 3130 para o índice SPECint_rate_base2006, o qual é uma avaliação de benchmark feita pela Standard Performance Evaluation Corporation (Spec) , o auditor informou que não havia como concluir de forma peremptória que houve direcionamento da licitação, com base nesse fato, pois (peça 18, p. 4) :
por meio de consulta disponível no site da Spec[endnoteRef:3], verificou-se que a taxa de desempenho depende obviamente da configuração testada, tanto que foram encontrados diversos valores entre 1090 e 5150 do índice SPECint_rate_base2006 para o servidor HPE ProLiant DL560 Gen10, incluindo o valor de 3130 que foi especificado (peça 10) . [3:  https://www.spec.org/cgi-bin/osgresults?conf=default;op=form, acesso em 28/10/2019.] 
 (...) 
Este resultado poderia até ser um indício de direcionamento, mas a configuração testada que obteve tal desempenho não atende ao especificado no Anexo A do TR por não ter 18 núcleos (cores) por chip de processador.
 Por sua vez, em relação às especificações do Anexo A do TR, que exigem uma taxa mínima de desempenho de 390 para o índice SPECrate2017_int_base da Spec, o auditor pontuou que esse não era um valor exato, mas um valor mínimo e que também por meio da mesma consulta no site da Specii, verificou-se que a taxa de desempenho do servidor HPE ProLiant DL560 Gen10 variou de 361 a 499 para o índice SPECrate2017_int_base (peça 11) de sistemas de 4 chips de processadores com 18 núcleos (cores) , não sendo possível atestar conclusivamente que houve direcionamento, tendo em vista que outras fabricantes, como Dell e Lenovo, fornecem modelos de servidores que atenderiam à exigência mínima de desempenho conforme o índice SPECrate2017_int_base da Spec (peça 12) .
 Apesar de não haver provas conclusivas de que tais especificações tivessem de fato direcionado o resultado, o auditor entendeu que o órgão licitante deveria ser ouvido a esse respeito, pelo potencial efeito que poderia produzir.
 Quanto à inclusão no termo de referência de equipamento de DVD-RW interno, o auditor responsável pela instrução vestibular identificou que:
1.4. o servidor Fujitsu RX4770 M5 – modelo oferecido pela licitante World Partners Soluções em Informática Eireli (conforme informação da ata de realização do pregão eletrônico; peça 9, p. 1-2) atenderia à exigência (peça 13, p. 7) ; 
1.5. o servidor Lenovo ThinkSystem SR850 – modelo oferecido pela licitante Tamandaré Informática Ltda. (conforme informação da ata de realização do pregão eletrônico; peça 9, p. 1) não atenderia tal exigência (peça 14) ;
1.6. o servidor Dell Poweredge R840, embora tenha sido mencionado que atenderia à exigência de potência da fonte (peça 1, p. 31) , também não atenderia à exigência de unidade de DVD interna (peça 15) .
 Assim, considerando que houve possível restrição à competitividade no certame, o auditor entendeu que o órgão deveria ser questionado quanto à real necessidade de um equipamento que vem sendo descontinuado pelos fabricantes e substituído por outras mídias.
 Por fim, em relação à questão da eficiência energética de 95% para a fonte de alimentação, o auditor identificou apenas um outro modelo, além do vencedor, que atenderia às especificações do termo de referência (peça 13, p. 2) , o servidor Fujitsu RX4770 M5 – modelo oferecido pela licitante World Partners Soluções em Informática Eireli (conforme informação da ata de realização do pregão eletrônico; peça 9, p. 1-2) , razão pela qual entendeu que era uma exigência que pode ter restringido a competitividade no certame, o que motivou a oitiva ao GAP-SJ para que explicasse a real necessidade do valor mínimo de 95% de eficiência e como esse valor foi obtido.
Oitiva da empresa vencedora quanto a esse ponto
 A empresa vencedora foi ouvida sobre o ponto e argumentou que a métrica do SPECint tem por objetivo justamente evitar que haja algum tipo de direcionamento a marca ou a equipamento específico, já que qualquer processador que atingir o desempenho mínimo exigido poderá atender aos requisitos do termo de referência (peça 27, p. 11) e, após, relaciona vários modelos que poderiam concorrer na presente licitação (peça 27, p. 11-12) .
 Em relação à questão da eficiência energética de 95%, a Technology apresentou 3 modelos que supostamente atenderiam ao requisito do edital, a fim de desfazer a ideia de que houve um direcionamento a um determinado equipamento (peça 27, p. 12-13) .
 Em relação ao DVD-RW interno, a vencedora alega que estas unidades estão presentes em “inúmeros modelos e marcas de servidores e são bastante utilizadas (...) para instalação de sistemas operacionais, programas específicos, upgrade de firmware, instalação de drivers, entre outros” e que não é verdade que este tipo de equipamento está sendo descontinuado pelos fabricantes (peça 27, p. 14) . Além disso, menciona que outros servidores atenderiam ao requisito do edital (peça 27, p. 14-15) .
Oitiva do órgão licitante quanto a esse ponto
 O órgão licitante alega que o objetivo do uso da métrica do SPECint mínima foi justamente não direcionar a contratação para uma marca ou modelo específico (peça 33, p. 4) , e que o valor de 390 utilizado poderia ser atendido por vários modelos de servidores e que “durante o levantamento técnico (...) , o corpo técnico verificou que os principais fabricantes possuem em seu portfólio inúmeras opções de processadores e eles estão em sua maioria auditados no site spec.org”. 
 A seguir o órgão informa que a licitante poderia escolher qual modelo de processador melhor atenderia aos requisitos mínimos do edital e relaciona uma série de equipamentos que supostamente seriam aceitos, nesse ponto. Informa, ainda, que a licitante vencedora apresentou um equipamento cujo valor nesse quesito foi de 432, superior ao mínimo solicitado.
 Quanto à exigência de DVD-RW interno, o parecer alega que é um equipamento útil para instalação de software, atualização de patches e reparos, e que os órgãos sediados no campus do DCTA possuem servidores com esse tipo de acessório por se tratar de característica comum de mercado (peça 33, p. 4) e conclui:
A unidade de DVD viabiliza interações operacionais com o equipamento, possibilitando que o operador técnico acesse presencialmente o data-center onde os servidores estão instalados e realize ações que não possam ser efetivadas à distância, caso exista uma falha de acesso remoto ao servidor.
 O órgão afirma que em aplicações do tipo data-center não é usual ter unidades de DVD externas “plugadas” em servidores de alta performance e que o objetivo era ter equipamentos prontos e completos que não dependam de unidades externas, que eventualmente possam ser incompatíveis com o conjunto maior (peça 33, p. 5) . A seguir, relaciona vários equipamentos que possuem o DVD interno, a fim de comprovar que há marcas que conseguiriam atender ao disposto no termo de referência, sem que isso tenha o poder de ferir a competitividade do certame.
 Quanto à eficiência energética de 95% exigida no termo de referência, o órgão se posiciona no sentido de que “devido à criticidade do equipamento e ao seu custo ser elevado (...) , o requisito foi estipulado a fim de aumentar a segurança da operação” e, completa, informando que haveria vários competidores nesse nível de exigência (peça 33, p. 5-6) . O órgão levanta também questões ambientais para defender a exigência imposta e finaliza informando que “o valor de 95% de taxa de eficiência é (...) considerada adequada, não só em relação ao tipo de equipamento a ser contratado, mas também é um valor que permite a participação de um número significativo de produtos” (peça 33, p. 6) .
Análise
Eficiência energética de 95%
 Embora tanto o órgão licitante como a vencedora aleguem que há outros concorrentes no mercado que atenderiam às especificações de 95% de eficiência energética, a resposta que foi dada ao representante era de que um equipamento de 94.5% de eficiência não seria aceito (peça 1, p. 4-5) . Isso leva a um questionamento sobre o quão precisa pode ser essa medição, em termos de tolerância ao erro, que podem até mesmo justificar a eliminação de um produto cuja especificação é bem próxima ao que foi estipulado. 
 Em outras palavras é dizer que, não havendo qualquer tolerância, está se argumentando que existe uma precisão que consiga diferenciar de maneira significativa, para a finalidade do objeto da licitação, um equipamento cuja eficiência é, no exemplo, 0.5% menor do que outro e que isso traga consequências para o resultado que se almeja com a contratação.
 Em primeiro lugar, é preciso destacar que nenhum fabricante informa categoricamente (nem mesmo a HPE, vencedora) que a eficiência é de 95%, mais sim de ~95%, ou, no caso da máquina que foi declarada vencedora, ~96%. Em consulta ao site do fabricante[endnoteRef:4], é possível verificar que a máquina “provides up to 96% power efficiency”, o que significa que fornece até 96% de eficiência energética (~96%) . Isso porque a eficiência depende muito da carga que é dada ao serviço e de outras condições, como tempo e temperatura (“due to the negative temperature co-efficients (NTC) , efficiency is highly dependent on time and temperature”[endnoteRef:5]) e só é possível atingir a eficiência de 96% em condições específicas de carga e do tipo de certificação da fonte (peça 34, p. 3-4) .  [4:  https://buy.hpe.com/us/en/options/server-power-supplies/hpe-flexible-slot-power-supplies/p/7268787, acesso em 8/10/2020.]  [5:  https://www.electronicspecifier.com/power/determining-power-supply-efficiency, acesso em 8/10/2020.] 
 Ademais, em outras situações de operação, a fonte de melhor certificação (Titanium) da HPE funciona com índices de eficiência entre 88.3% a 92%:
Figura 1: Índice de eficiência de fonte HPE 800W, certificação Titanium, em diferentes condições de operação.
 Artigo disponível na internet em inglês[endnoteRef:6] sugere que as medições de eficiência energética estão sujeitas a muitos erros, o que, na prática, demonstra que equipamentos com índices próximos têm praticamente o mesmo desempenho. Como resultado, o índice de eficiência energética apresentado pelos fabricantes é a máxima e o seu atingimento dependeria de uma variedade de fatores externos, alheios à operação e, portanto, o uso desse item como exigência para exclusão de concorrentes do certame (ainda que hajam outros que atendem ao critério) , não parece adequado.  [6:  https://www.electronicspecifier.com/power/determining-power-supply-efficiency, acesso em 9/10/2020.	É o relatório.] 
 Mal comparando, seria o equivalente, em uma licitação para aquisição de automóveis, utilizar como critério de classificação o consumo do veículo estabelecido pelo fabricante, número esse que está sujeito a diversas variáveis que estão fora do controle da operação e que, na prática, não modificam o resultado final de maneira significativa, nesse caso, o transporte de passageiros. Evidentemente, veículos com consumo extremamente elevado poderiam ser excluídos da licitação por algum critério razoável, mas a exclusão de diversos equipamentos com base em um único critério, eficiência energética máxima divulgada pelo fabricante, sem que se adote algum tipo de tolerância, pode induzir a algum nível de restrição à competição e deve ser evitada.
 Assim, embora a exigência de eficiência enérgica de 95% não tenha se configurado como elemento essencial para caracterizar um direcionamento da licitação, a sua inclusão no termo de referência, sem qualquer margem de tolerância, se mostra pouco razoável e pode ter contribuído para restringir indevidamente a competitividade no certame.
DVD-RW interno
 Quanto à exigência de DVD-RW interno no servidor a ser adquirido, tanto a empresa vencedora como o órgão licitante se posicionaram no sentido da utilidade do equipamento, para instalação de softwares em geral, inclusive aqueles destinados à atualização da máquina e à prevenção a falhas. No entanto, não foi possível identificar, além da utilidade, a essencialidade de um equipamento leitor e gravador de mídias digitais no objeto a ser licitado.
 É dizer que, um equipamento gravador e leitor de mídias digitais (DVD-RW) possui preço relativamente acessível nos dias de hoje, até mesmo pela concorrência que sofre de outros modelos de armazenamento, tais como os USB sticks (comumente chamados de pen-drive) e, embora possa ser eventualmente útil para as finalidades que foram descritas, ele não é essencial para as tarefas do servidor e, em caso de necessidade, poderia ser adquirido à parte, até mesmo em atendimento ao princípio da parcelamento obrigatório do objeto nos termos do art. 23 §1º, da Lei 8.666/93.
 Ao incluir no conjunto de aquisição um device de baixo custo, que poderia ser adquirido separadamente, o órgão acaba restringindo a competição àqueles servidores que já vem com o DVD-RW embutido, favorecendo a venda-casada com outros equipamentos ou especificações. Recorrendo mais uma vez ao exemplo da indústria automobilística, é comum um equipamento (por exemplo, central multimídia) ser incluído apenas em versões mais caras, com motores mais potentes ou bancos em couro, por exemplo, elevando o preço total do veículo. Assim, mesmo que o cliente não deseje adquirir uma versão com motor mais potente ou bancos de couro, se desejar a central multimídia incluída no veículo pelo fabricante, terá que pagar por esses itens adicionais que pode ser de pouco valor para ele. A aquisição separada da central multimídia, no exemplo em tela, poderia ser mais econômica, financeiramente. 
 O exemplo automobilístico é ilustrativo, mas, na prática, a aquisição em separado do aparelho de DVD-RW seria ainda mais fácil do que uma central para veículos, que possuem especificações e formatos definidos para cada versão. Já o DVD-RW é um aparelho praticamente padrão, mal comparando, uma commodite do mundo de TI, pois o padrão de I/O é idêntico, bem como as mídias utilizadas são iguais. 
 Em outras palavras, não se discute aqui a utilidade do equipamento para a instalação de softwares ou outras atividades correlatadas, mas a inclusão dele como essencial para qualificar um determinado servidor a estar apto ou não para concorrer na licitação, sendo que a aquisição em separado poderia resolver o problema de maneira similar.
 Assim, ainda que alguns equipamentos possam vir acompanhados de DVD-RW interno (assim como alguns veículos podem vir equipados com central multimídia, apenas para manter a ilustração anterior) , não ficou demonstrada a essencialidade da inclusão desses devices como condição essencial para as atividades a que se destinam os servidores, uma vez que esses aparelhos poderiam ser adquiridos de forma separada, aumentando a competitividade do certame. No entanto, não há indícios de que tenha havido direcionamento, como alegado pela empresa representante.
Desempenho do processador
 Quanto ao desempenho do processador, cujo termo de referência exigiu uma taxa mínima de desempenho de 390 para o índice SPECrate2017_int_base da Spec.org, o que foi questionado pela representante por ser indicativo de direcionamento, é preciso tecer algumas considerações. 
 A primeira delas é que, ao questionar esse fato diretamente à comissão de licitação, a representante mencionou que alguns fabricantes tinham testes de desempenho publicados e outros não e, diante da ausência de informações para todas as máquinas, algumas ficariam excluídas, razão pela qual sugeriu que outros quesitos fossem avaliados, tais como, “chipset, capacidades e demais itens (aderentes) ao solicitado” (peça 1, p. 5) . Perceba-se que não há menção, ainda que indireta, a possível direcionamento a uma empresa específica, pois o órgão licitante não é responsável pela publicação spec.org e não tem responsabilidade sobre quais processadores vão ser testados por eles e quais não vão.
 Em segundo lugar, a publicação do spec.org sobre a qual se debruça essa questão (em http://spec.org/cpu2017/results/cpu2017.html#CINT2017_rate) relacionou 4943 máquinas servidores em um teste completo e exaustivo de capacidade de processamento (o CPU Rate 2017) , que pode ser consultado na íntegra à peça 35. A máquina vencedora da licitação encontra-se em uma tabela à peça 35, p. 156, com processador Intel Xeon Gold 6230.
 A fim de verificar a existência de outras máquinas que atenderiam às especificações do termo de referência, a tabela encontrada no sítio eletrônico foi transformada em arquivo do tipo Planilha e anexada como item não digitalizável neste processo e também incluída como peça 36, em ordem decrescente do índice de desempenho do processador (CPU Rate) . Com essa análise, foi possível identificar, no mínimo, 669 máquinas servidores, dos mais diversos fabricantes, que tem, no mínimo, um CPU Rate de 390. Na ordem, a HPE que venceu a licitação aparece na 540ª posição, entre as 4943 máquinas avaliadas. Em outras palavras, há equipamentos da Dell, Fujitsu, Lenovo, Huaweii, Cisco, entre outras marcas menos conhecidas, que atenderiam à exigência do termo de referência. Embora não se saiba se todos esses produtos são comercializados no Brasil, é possível inferir que existe um gama enorme de equipamentos à disposição no mercado com essas características, de modo que não se pode concluir que houve algum tipo de direcionamento na licitação, quanto a esse aspecto.
 E, em terceiro e último lugar, é importante destacar que CPU Rate é uma medida da capacidade de processamento o que é, como o nome já diz, algo relacionado ao processador físico da máquina. Assim, servidores que usem o mesmo processador deverão ter semelhante capacidade de processamento, nas mesmas condições de temperatura, carga, voltagem, etc. E isso pode ser comprovado na tabela à peça 36, onde se verifica o desempenho similar de máquinas com mesmo processador, o que leva à conclusão de que, independente do fabricante do servidor, o CPU Rate terá valores próximos um do outro, derrubando a tese de que houve algum tipo de direcionamento para beneficiar alguma empresa, ao menos, quanto a esse ponto. 
3) Deficiências no planejamento da contratação
 O Indepad também afirmou que houve falhas graves no planejamento da contratação, o que inviabilizaria o procedimento, tais como “previsão duvidosa do especificado no PDTI”; “projeto sem previsão orçamentária”; “edital (...) sem qualquer justificativa e análise para esta imensa aquisição de servidores de 4 processadores” (p.1, p. 36-39, item 6) ; “edital sem publicidade e com estimativa sem base no banco de preços do comprasnet e sem justificativa para isto trazendo sobrepreço absurdo” e “não ocorrência da audiência pública” (p. 1, p. 41-42, item 8) .
 A representante informou, ainda, que o edital não continha “qualquer assinatura dos responsáveis técnico e jurídico”, e que também não tinha “qualquer rubrica nas folhas” (p.1, p. 36-39, item 6) .
 As questões foram analisadas pelo auditor responsável pela última instrução que concluiu, preliminarmente, que não assistia razão à representante, quanto a esses pontos. É que, segundo sua análise, não “havia evidências suficientes para uma análise de plausibilidade jurídica, ainda que em caráter perfunctório” (peça 18, p. 5) e que, quanto à ausência de audiência pública, verificou-se que o valor global estimado não estava acima de cem vezes o limite previsto no art. 23, inciso I, alínea "c", da Lei 8.666/1993 c/c art. 1º, inciso II, alínea "c" do Decreto 9.412/2018, de modo que tal procedimento não era obrigatório.
 Sem entrar no mérito da qualidade do processo de planejamento da contratação, a instrução retro apontou que: 
o item 2.2 do TR descreve como foi realizado o planejamento da contratação (peça 6, p. 1-2) e o item 7 trata da previsão no Plano Diretor de Tecnologia da Informação (PDTI) do Departamento de Ciência e Tecnologia Aeroespacial (DCTA) (peça 6, p. 3) .
 Desse modo, entendeu o auditor que não era correto afirmar que não havia um planejamento da contratação e nem que a contratação não estava prevista no PDTI do órgão contratante (peça 18, p. 5) .
 Apesar disso, o auditor propôs diligência ao GAP-SJ a fim de que fornecesse cópia do inteiro teor do processo administrativo da licitação, incluindo os estudos técnicos preliminares e demais documentos produzidos, cópia do PDTI e de seus anexos. 
Análise
 Como o TCU não determinou a realização de oitiva da empresa e do órgão licitante quanto a esse ponto específico, os únicos documentos para análise são aqueles provenientes da resposta à diligência. O órgão encaminhou documentação anexa em mídia digital que foi incluída no processo como item não digitalizável e, à medida do possível e da necessidade, serão incluídas como peça.
 Ao analisar o PDTI do GAP-SJ, é possível identificar que havia previsão de vários tipos de aquisição que se encaixaria no objeto da presente licitação, conforme figura abaixo (peça 37, p. 108) :
 No entanto, havia previsão de recursos financeiros apenas para as ações N2M3 e N5M2 (peça 37, p. 143-144) :
 É possível, portanto, concluir que não assiste razão à representante, quanto ao fato de a aquisição não estar prevista no PDTI. No entanto, os valores previstos lá não condizem com os valores da presente licitação. Quanto ao ponto, o TR faz menção ao PDTI de maneira vaga (peça 6, p. 3) , sem mencionar se haveria algum tipo de remanejamento entre unidades ou se a aquisição era destinada a outra unidade, já que o Plano Diretor trata de todas as unidades do DCTA (Departamento de Ciência e Tecnologia Aeroespacial) e o NCTI (Núcleo de Ciência em TI) aparece no plano com aquisições mais vultosas (peça 37, p. 116-119) , suficientes para aquisição em tela (peça 37, p. 56-59) .
 Além disso, a defesa do órgão menciona que o GAP-SJ é o órgão que “coordena o processo de aquisições de materiais para atender às necessidades planejadas e elencadas para as suas organizações subordinadas, como também para organizações de outros comandos da Aeronáutica sediadas no DTCA” (peça 32, p. 1) . 
 Desse modo, tudo indica que o GAP-SJ é apenas o órgão administrativo que executa os procedimentos licitatórios, não apenas das aquisições necessariamente realizadas para ele, mas para todos os órgãos que compõem o DTCA, razão pela qual fica difícil identificar especificamente em qual item do PDTI (e de qual órgão) essa aquisição se insere. No item 13 do TR, é possível identificar que as entregas dos equipamentos seriam feitas no campus do DTCA, no próprio DTCA, e no IEAv (Instituto de Estudos Avançados da Aeronáutica) , mais uma vez reforçando a tese de que os equipamentos não se destinam ao GAP-SJ.
 Desse modo, propõe-se recomendar ao GAP-SJ que, quando da elaboração de um termo de referência de aquisição em TI, faça referência expressa a que necessidade, meta e ação do PDTI a contratação se insere, indicando o órgão destinatário do objeto da licitação, compatibilizado com o respectivo montante orçamentário que foi destinado a ele.
 Quanto ao argumento de que o edital não teve publicidade e que contém estimativa sem base no banco de preços do comprasnet e sem justificativa, “para isto trazendo sobrepreço absurdo”, a representante não trouxe evidências ou elementos que pudessem levar a concluir nada a esse respeito. Embora não tenha sido feita análise pelo TCU relativamente aos preços praticados, nada foi trazido aos autos que permitam concluir, ainda que de maneira preliminar, que há sobrepreço na contratação. A confirmação ou não de sobrepreço, por parte do TCU, dependeria de análise mais aprofundada sobre a composição de custos da contratação, mas isso está fora do objeto da presente representação, mesmo porque a representante não está entre os legitimados para solicitar auditorias à Corte de Contas. Também não foram colacionadas evidências de ausência de publicidade ou de erro das estimativas de preços.
 Por fim, como já pontuado na instrução precedente, não há necessidade de essa contratação ser precedida de audiência pública. 
4) Realização de pregão apenas para constituir ata de registro de preços
 O Indepad alega que o pregão foi realizado apenas com a finalidade de constituir uma ata de registro de preços e que o objetivo era a “replicação em outras unidades da Força Aérea e em outras unidades da Federação” (p. 1, p. 33-35, item 4) .
 Para demonstrar que o pregão foi realizado apenas para constituir uma ata de registro de preços (ARP) , o Instituto alegou que o quantitativo definido foi exacerbado, “ (...) sem um real planejamento e real destinação” (p. 1, p. 33-35, item 4) e “sem previsão no PDTI (p. 1, p. 35-36, item 5) ; que não houve realização de intenção de registro de preços (IRP) ; que não houve justificativa para permitir a adesão à ARP; e que o edital não foi encaminhado para aprovação da Secretaria de Governo Digital (SGD) do Ministério da Economia (ME) , o que estaria contrariando o art. 2º, inciso I, da IN - SGD/ME 2/2019 (p. 1, p. 40, item 7) .
 O Indepad também afirmou que haveria um “histórico de vencedores de vários processos anteriores sob o mesmo modus operandi, aparecendo as mesmas empresas vencedoras com aquisições mínimas do gerenciador e apenas uso de ata em adesão a outras unidades da federação” (p. 1, p. 42-43, item 9) .
 Na instrução anterior foi proposta diligência ao GAP-SJ para que apresentasse a comprovação de aprovação prévia por parte da SGD/ME para essa contratação, tendo em vista que que o PE SRP 87/2019 tem um valor estimado global acima de R$ 13 milhões e que há permissão para caronas até o dobro de cada item, o valor total extrapola o limite previsto na IN - SGD/ME 2/2019.
A questão em específico foi objeto de oitiva, momento em que o órgão se manifestou no sentido de que a ata de registro de preços poderia ser utilizada por órgão ou entidade da administração pública que não participou no certame, mediante anuência do órgão gerenciador, nos termos legais (peça 32, p. 7-8) e que caberia ao fornecedor beneficiário da ata optar ou não pelo fornecimento. O órgão pontua que a adesão à ata estaria limitada ao dobro do quantitativo de cada item, independentemente do número de órgãos que venham eventualmente a aderir (peça 32, p. 8) .
No entanto, considerando o que foi dito na instrução precedente, de que com eventuais adesões o valor estimado da contratação poderia ultrapassar o teto de R$ 28.6 milhões estipulado para que haja autorização da SGD/ME para a contratação, o GAP/SJ informou que “não concederá nenhuma autorização de utilização de ARP por órgãos não participantes do Pregão Eletrônico nº 087/GAP-SJ/2019” (peça 32, p. 9) .
Análise
Como já pontuado em instrução anterior, o TCU tem jurisprudência consolidada no sentido de que a previsão no edital da possibilidade de adesão à ARP por órgãos e entidades não participantes da licitação deve ser devidamente justificada (Acórdão 757/2015-TCU-Plenário e Acórdão 311/2018-TCU-Plenárioleário, ambos de relatoria do Ministro Bruno Dantas; Acórdão 2037/2019-TCU-Plenário, de relatoria do Ministro Augusto Sherman) .
Analisando o edital, verifica-se que há previsão expressa nos itens 2.2 e 2.4 para que outros órgãos venham a aderir à Ata de Registro de Preços e, ainda que o órgão argumente que não concederá nenhuma autorização para adesão, enquanto houver previsão editalícia para isso, a ilegalidade permanece, já que não há qualquer justificativa apresentada para a possibilidade de ARP e também porque não houve autorização da SGD/ME para a contratação, em valores em que seria exigida:
IN - SGD/ME 2/2019 (...) 
Art. 2º Os órgãos e entidades [da Administração Pública Federal direta, autárquica e fundacional] deverão submeter à Secretaria de Governo Digital do Ministério da Economia para aprovação de:
I - contratação de bens ou serviços de TIC com valor global estimado do objeto superior a 20 (vinte) vezes o previsto no art. 23, inciso II, alínea "c", da Lei nº 8.666, de 21 de junho de 1993; e
§ 1º Para contratações no sistema de registro de preços, o valor global estimado que trata o inciso I deverá contemplar o montante das demandas dos órgãos participantes da licitação, incluindo os volumes previstos para possíveis utilizações da ata de registro de preços por órgão ou entidade não participante, e considerar os Decretos de atualizações expedidos na forma do art. 120 da Lei nº 8.666, de 1993.
 (...) 
§ 3º As solicitações de aprovação dispostas no caput devem ser realizadas antes da fase externa da licitação ou, nos casos de contratação direta, antes da assinatura do contrato.
Desse modo, a autorização prévia da SGD/ME é necessária para as contratações com valor global estimado acima de R$ 28,6 milhões (vinte vezes o valor estabelecido pelo Decreto 9.412/2018) , incluindo as demandas dos órgãos participantes da licitação e de possíveis utilizações da ARP por órgãos não participantes (adesões tardias) e, tendo em vista que o PE SRP 87/2019 tem um valor estimado global acima de R$ 13 milhões e que há permissão para caronas até o dobro de cada item, o valor total extrapola o limite previsto na IN - SGD/ME 2/2019.
Além disso, considerando que a justificativa para adesão à ARP não foi encontrada no edital e nem em seus anexos, os itens 2.2 e 2.4 do edital estão em desconformidade com o que dispõe a jurisprudência do TCU sobre o assunto. Evidentemente que, no âmbito da curta dilação probatória a que se submetem as matérias no âmbito de representações de licitante, não foi possível comprovar que o objetivo da licitação era apenas constituir Ata de Registro de Preços para que outros órgãos pudessem aderir, mas o fato é que estão presentes ilegalidades que sugerem atuação corretiva por parte da administração e do Tribunal.
5) Baixa participação de licitantes e baixa concorrência por melhor preço no ato da disputa 
Por fim, o representante alegou que houve baixa participação de licitantes e baixa concorrência por melhor preço no ato da disputa (peça 1, p. 43-44, item 10) , além de procurar caracterizar os elementos necessários à concessão da medida cautelar, ou seja, as presenças do perigo da demora e da fumaça do bom direito e a ausência do perigo da demora reverso (peça 1, p. 46-48) , razão pelo qual solicitou ao Tribunal que concedesse medida cautelar para suspender o PE SRP 87/2019 e os atos dele decorrentes e, no mérito, que a representação fosse julgada procedente, com a consequente anulação do certame e nova publicação do respectivo edital, sem as irregularidades aventadas (peça 1, p. 49) .
De acordo com o Instituto, a baixa concorrência no certame “caracteriza ainda mais o direcionamento para [a] marca HPE e sua revenda elegida”, o que trouxe “um grande sobrepreço com absurdo potencial de dano ao erário”.
No entanto, na instrução precedente, o auditor pontuou que, apesar da alegação de direcionamento, constatou-se que concorreram no certame quatro licitantes: duas ofereceram equipamento da marca HPE e duas ofereceram das marcas Lenovo e Fujitsu (peça 9) , razão pela qual realizou questionamento ao GAP-SJ para entender se os servidores dessas duas outras marcas atenderiam às especificações exigidas e quais outras marcas também poderiam atender.
Quanto à concorrência no certame, o auditor reconheceu que, de fato, houve poucas licitantes, mas em consulta ao sistema Adele (Análise de disputas em licitações eletrônicas) do TCU, foi possível identificar boa competitividade na fase do período aleatório, pois: i) todas as quatro licitantes ofereceram algum lance na disputa, ii) ocorreram 24 lances nos quatros minutos de duração da fase e iii) ocorreram 4 trocas de posição envolvendo duas das licitantes.
Desse modo, a instrução precedente concluiu no sentido de que não havia elementos nos autos suficientes para concluir se a baixa participação de licitantes no certame foi devida às especificações supostamente direcionadas à fabricante HPE. Também não havia elementos suficientes que permitissem uma análise, ainda que perfunctória, quanto a um possível sobrepreço.
Por esse motivo, entendeu que o GAP-SP deveria ser questionado se haveria outras possíveis alternativas (outras marcas e modelos de servidor de aplicação) que atenderiam às suas necessidades e às especificações do TR, bem como quanto à pesquisa de preços realizada para obter o valor estimado para o servidor de aplicação que compõe o item 1 do pregão em questão.
Em resposta, o órgão afirmou que (peça 32, p. 9) :
De acordo com o corpo técnico, os seguintes modelos de equipamentos atendem às especificações técnicas do certame: FUJITSU Server Primergy RX4770 M5 Rack Server; Dell Poweredge R840 e HPE ProLiant560 Gen 10.
E o GAP-SJ pontuou, ainda, que “analisando a ata de realização do pregão, foi observado que houve participação de 4 empresas, concorrendo ao item guerreado” e “houve boa competitividade durante a fase de lances do pregão, ocasionando 44 (lances) , (...) com redução de mais de 17% (...) do valor de referência”. O pregoeiro teria ainda negociado um desconto de R$ 13.200,00, resultando em um preço final de R$ 225.500,00 por servidor, com redução de 22% do valor de referência.
E arremata:
 (....) pode-se afirmar que, no mínimo, 3 fabricantes atenderiam às especificações técnicas do equipamento licitado e (...) por se tratar de equipamento de alta complexidade, há no mercado um número razoável  de produtos que cumprem os requisitos técnicos, descaracterizando, assim o direcionamento ou a baixa concorrência.
Análise
Apenas com base nas informações prestadas pelo representante e pelo órgão não é possível concluir se, de fato, a baixa participação no certame tem relação com eventuais direcionamentos do edital. Por outro lado, embora tenha ocorrido disputa na fase de lances, entende-se não há elementos suficientes nos autos para se afirmar que houve ou não baixa competitividade no certame decorrente de um eventual direcionamento para marca específica. 
6) Perigo da demora e perigo da demora reverso
Como houve pedido de medida cautelar por parte da representante, o auditor responsável pela instrução anterior analisou o perigo da demora e o perigo da demora reverso e entendeu que não era o caso de paralisar o procedimento naquele momento. No entanto, solicitou, em sede de oitiva, para que o órgão indicasse e demonstrasse (peça 18, p. 8) :
se for o caso, os motivos pelos quais entende que a suspensão cautelar de contratações derivadas da ata de registro de preços do PE SRP 87/2019 até a decisão de mérito a ser proferida pelo TCU poderia ser prejudicial às atividades executadas pela Guarnição de Aeronáutica de São José dos Campos e pelo Centro de Aquisições Específicas.
Em resumo, o órgão sustenta que (peça 32, p. 3-4) :
O Registro de Preços em pauta é de fundamental importância, pois possibilitará a atualização de equipamentos em alto grau de obsolescência, implementação de novas ferramentas e processos nas organizações envolvidas, atendimentos de demandas reprimidas, dentre outras, (...) relacionadas à consecução da missão das organizações envolvidas ou diretamente beneficiadas no processo licitatório em questão.
Evidentemente toda e qualquer licitação deve trazer algum benefício e melhoria de processos e projetos, sem o que, ela nem seria realizada. No entanto, o órgão não conseguiu apontar nenhuma atividade ou resultado crucial que seria impactado diretamente com a frustração da contratação nesse momento. O fato de ter apresentado uma lista genérica de benefícios ou atividades que traria a contratação não demonstra (peça 32, p. 4-5) , a princípio, que ela é urgente para uma tarefa essencial, ao menos, no momento.
CONCLUSÃO
O documento constante na peça 1, já conhecido como representação (por meio do despacho à peça 20, p. 1) , por preencher os requisitos previstos no art. 235 do RI/TCU; no art. 237, inciso VII, do RI/TCU c/c o art. 113, § 1º, da Lei 8.666/1993; e no art. 103, § 1º, in fine, da Resolução - TCU 259/2014, deve ser considerado apenas parcialmente procedente. É que, da representação formulada pelo Instituto Nacional de Defesa em Processo Administrativo – Indepad (peça 1) , nem todas as irregularidades que teriam supostamente ocorrido no Pregão Eletrônico (PE) no Sistema de Registro de Preços (SRP) 87/2019 foram confirmadas.
A exigência de apresentação de carta do fabricante de que a licitante deverá apresentar declaração oficial de que está autorizada a comercializar os produtos ofertados (peça 7, p. 4, item 6) foi considerada ilegal, em face a jurisprudência do TCU. A exigência de apresentação de carta de solidariedade do fabricante, no momento da proposta, no que diz respeito à garantia dos produtos ofertados (peça 7, p. 3, item 9) também foi considerada ilegal. Ambos dispositivos extrapolam o que determinam os arts. 27 a 31, da Lei nº 8.666/93, e 40 do Decreto 10.024/2019 (parágrafos 26 a 43) .
O direcionamento do edital para a aquisição de equipamentos da Hewlett Packard Enterprise não ficou evidenciado, mas a exigência de eficiência energética mínima de 95% e a inclusão de DVD-RW interno foram considerados itens que restringiram a competitividade do certame e que merecem reparos. Já a exigência de desempenho mínimo do processador, segundo o site spec.org, no valor de 390, não foi considerado nem item direcionador nem restrição à competitividade, pois havia vários equipamentos que poderiam atender a essa exigência (parágrafos 44 a 79) .
Quanto à ausência de inclusão da contratação no PDTI, embora tal situação não pudesse ser completamente comprovada, foi possível identificar que o órgão licitante, GAP-SJ, estava realizando processo licitatório para outros, sem identificar qual atividade do PDTI e com quais recursos, a contratação iria ser executada, razão pela qual se propôs recomendar ao GAP-SJ que, quando a elaboração de um termo de referência de aquisição em TI, faça referência expressa a que necessidade, meta e ação do PDTI a contratação futura se insere, indicando o órgão destinatário do objeto da licitação, compatibilizado com o respectivo montante orçamentário que foi destinado a ele (parágrafos 89 a 92) .
Quanto ao argumento de que o edital não teve publicidade e que contém estimativa sem base no banco de preços do comprasnet e sem justificativa, “para isto trazendo sobrepreço absurdo”, a representante não trouxe evidências ou elementos que pudessem concluir nada a esse respeito. Embora não tenha sido feita análise pelo TCU relativamente aos preços praticados, nada foi trazido aos autos que permita concluir, ainda que de maneira preliminar, que há sobrepreço na contratação. A confirmação ou não de sobrepreço, por parte do TCU, dependeria de análise mais aprofundada sobre a composição de custos da contratação, mas isso está fora do objeto da presente representação, mesmo porque a representante não está entre os legitimados para solicitar auditorias à Corte de Contas. Também não foram colacionadas evidências de ausência de publicidade ou de erro das estimativas de preços (parágrafo 93 e 94) .
Quanto ao argumento de que o edital foi constituído com o objetivo único de constituir ata de registro de preços, tal situação não ficou comprovada. No entanto, foi possível identificar que não foram apresentadas justificativas adequadas para que o edital permitisse adesão tardia à Ata de Registro de Preços, o que contraria a jurisprudência do TCU sobre o assunto. O TCU tem jurisprudência consolidada no sentido de que a previsão no edital da possibilidade de adesão à ARP por órgãos e entidades não participantes da licitação deve ser devidamente justificada (Acórdão 757/2015-TCU-Plenário e Acórdão 311/2018-TCU-Plenárioleário, ambos de relatoria do Ministro Bruno Dantas; Acórdão 2037/2019-TCU-Plenário, de relatoria do Ministro Augusto Sherman) (parágrafos 101 a 104) .
Também foi identificada ausência de autorização prévia da SGD/ME, que é necessária para as contratações com valor global estimado acima de R$ 28,6 milhões (vinte vezes o valor estabelecido pelo Decreto 9.412/2018) , incluindo as demandas dos órgãos participantes da licitação e de possíveis utilizações da ARP por órgãos não participantes (adesões tardias) (parágrafo 103) .
Quanto à alegada baixa participação de licitantes e a baixa competitividade na fase de lances, embora a primeira tenha de fato ocorrido, não foi possível identificar se eventuais cláusulas restritivas ou de direcionamento teriam sido as responsáveis por isso. Quanto à baixa competitividade na fase de lances, ela não se confirmou (parágrafos 114 e 115) .
Sobre o pedido de adoção de medida cautelar, em que pese estarem presentes o fumus boni iuris e o periculum in mora, uma vez que a Ata está publicada, podendo ter contratações a qualquer momento, é necessário analisar se a suspensão do certame pode vir a causar impactos nas atividades cotidianas das unidades ligadas ao GAP-SJ, o que caracterizaria o perigo na demora reverso.
Nesse aspecto, quanto aos impactos eventualmente trazidos por decisão cautelar ou de mérito que suspenda a execução do certame, o órgão não conseguiu demonstrar de maneira inequívoca atividade ou resultado crucial que seria impactado diretamente com a frustração da contratação nesse instante. O fato de ter apresentado uma lista genérica de benefícios ou atividades que traria a contratação não demonstra (peça 32, p. 4-5) , a princípio, que ela é urgente para uma tarefa essencial, ao menos, no momento (parágrafo 118) , o que afasta o perigo na demora reverso. Entretanto, como já está sendo feita a análise de mérito da representação, com proposta definitiva, fica suplantada a necessidade de adoção da medida cautelar. 
Ante o exposto, sopesando as circunstâncias atenuantes do processo e considerando que há jurisprudência do TCU nesse sentido, propor-se-á que o procedimento relativo à ata de registro de preços do PE SRP 87/2019 seja anulado totalmente ou apenas parcialmente, sendo refeito, aproveitando-se os atos regularmente praticados, a critério do gestor (Acórdão 1904/2008-TCU-Plenário | Relator: RAIMUNDO CARREIRO, Acórdão 2264/2008-TCU-Plenário | Relator: RAIMUNDO CARREIRO, Acórdão 2253/2011-TCU-Plenário | Relator: AROLDO CEDRAZ, Acórdão 637/2017-TCU-Plenário | Relator: AROLDO CEDRAZ) em face das seguintes irregularidades (parágrafos xx) :
1.7. exigência de carta ou declaração do fabricante de que a licitante está autorizada a comercializar os produtos ofertados;
1.8. exigência de carta de solidariedade do fabricante no que diz respeito à garantia dos produtos ofertados;
1.9. descumprimento das exigências legais para a realização de ARP, uma vez que a previsão no edital da possibilidade de adesão à ARP por órgãos e entidades não participantes do planejamento da licitação deve ser devidamente justificada;
1.10. ausência de autorização da SGD/ME para a contratação desse vulto;
1.11. inclusão de cláusulas de caráter restritivo que foram indevidamente incluídas no edital, sem que se conseguisse comprovar a sua necessidade ou benefício para o resultado do procedimento.
PROPOSTA DE ENCAMINHAMENTO
Ante todo o exposto, submetem-se os autos à consideração do Relator, Ministro Vital do Rêgo, com as seguintes propostas:
1.12. conhecer da presente representação, satisfeitos os requisitos de admissibilidade previstos no art. 235 do RI/TCU; no art. 237, inciso VII, do RI/TCU c/c o art. 113, § 1º, da Lei 8.666/1993; e no art. 103, § 1º, in fine, da Resolução - TCU 259/2014, para, no mérito, considera-la parcialmente procedente;
1.13. indeferir o requerimento de medida cautelar formulado pelo Instituto Nacional de Defesa em Processo Administrativo, tendo em vista a análise de mérito, com proposta definitiva, decorrente da presente instrução;  
1.14. determinar, nos termos do art. 251, do RI/TCU, ao Grupamento de Apoio de São José dos Campos, para, no prazo de quinze dias úteis, a contar da ciência da deliberação que vier a ser proferida, que proceda à anulação de todos os procedimentos relativos à ata de registro de preços do PE SRP 87/2019 ou apenas parcialmente, sendo refeito, aproveitando os atos regularmente praticados, a critério do gestor, nos termos da jurisprudência do TCU (Acórdão 1904/2008-TCU-Plenário | Relator: RAIMUNDO CARREIRO, Acórdão 2264/2008-TCU-Plenário | Relator: RAIMUNDO CARREIRO, Acórdão 2253/2011-TCU-Plenário | Relator: AROLDO CEDRAZ, Acórdão 637/2017-TCU-Plenário | Relator: AROLDO CEDRAZ) ;
1.15. dar ciência ao Grupamento de Apoio de São José dos Campos sobre as seguintes impropriedades:
1.15.1. a exigência de carta ou declaração oficial do licitante de que está autorizada a comercializar os produtos ofertados, identificada no Pregão Eletrônico (PE) no Sistema de Registro de Preços (SRP) 87/2019, afronta o disposto nos arts. 27 a 31, da Lei 8.666/93, e art. 40 do Decreto 10.024/2019, ferindo o princípio da isonomia entre os licitantes;
1.15.2. a exigência de carta de solidariedade do fabricante no que diz respeito à garantia dos produtos ofertados, inclusive, no momento da proposta, identificada no Pregão Eletrônico (PE) no Sistema de Registro de Preços (SRP) 87/2019, afronta o disposto nos arts. 27 a 31, da Lei 8.666/93, e art. 40 do Decreto 10.024/2019;
1.15.3. a inclusão de exigências técnicas com potencial restritivo ou de mensuração pouco razoável, sem justificativa fundamentada e sem benefício aparente para o objeto a ser contratado, a exemplo da exigência de eficiência energética mínima de 95% ou da inclusão de DVD-RW interno,  identificada no Pregão Eletrônico (PE) no Sistema de Registro de Preços (SRP) 87/2019, afronta ao disposto no art. 3º, §1º, I, da Lei 8.666/93;
1.15.4. a elaboração do termo de referência de aquisição em TI, sem referência expressa a que necessidade, meta e ou ação do PDTI a contratação se insere, indicando o órgão destinatário do objeto da licitação, compatibilizado com o respectivo montante orçamentário que foi destinado a ele, identificada no Pregão Eletrônico (PE) no Sistema de Registro de Preços (SRP) 87/2019, afronta ao disposto no art. 3º da Instrução Normativa 04/2018 – SLTI ;
1.15.5. a previsão no edital da possibilidade de adesão à ARP por órgãos e entidades não participantes do planejamento da licitação sem estar devidamente justificada, identificada no Pregão Eletrônico (PE) no Sistema de Registro de Preços (SRP) 87/2019, afronta a jurisprudência do TCU (Acórdão 757/2015-TCU-Plenário e Acórdão 311/2018-TCU-Plenárioleário, ambos de relatoria do Ministro Bruno Dantas; Acórdão 2037/2019-TCU-Plenário, de relatoria do Ministro Augusto Sherman) ;
1.15.6. a ausência de autorização prévia da SGD/ME para as contratações com valor global estimado acima de R$ 28,6 milhões (vinte vezes o valor estabelecido pelo Decreto 9.412/2018) , incluindo as demandas dos órgãos participantes da licitação e de possíveis utilizações da ARP por órgãos não participantes (adesões) , identificada no Pregão Eletrônico (PE) no Sistema de Registro de Preços (SRP) 87/2019, afronta o disposto nos §1º e §3º, do art. 2º, da IN/SGD/ME 2/2019;
1.16. dar ciência ao Grupamento de Apoio de São José dos Campos, à empresa Technology Soluções e Sistemas Integrados Ltda. (CNPJ 17.363.774/0001-80) e ao Instituto Nacional de Defesa em Processo Administrativo (CNPJ 29.479.242/0001-91) a decisão que vier a ser adotada nestes autos;
1.17. arquivar os presentes autos, nos termos do art. 169, inciso V, do Regimento Interno/TCU.

Rafael Reis Marques (098.160.047-63); Felipe Teixeira Vieira (OAB/DF 31.718) e Andressa Mikelle de Jesus Abreu (OAB/DF 61.591).

Não atuou.

REPRESENTAÇÃO. PREGÃO ELETRÔNICO. SISTEMA DE REGISTRO DE PREÇOS. AQUISIÇÃO DE EQUIPAMENTOS DE TI. PEDIDO DE MEDIDA CAUTELAR. OITIVA PRÉVIA. DILIGÊNCIAS. IRREGULARIDADES. RESTRIÇÃO À COMPETITIVIDADE. EXIGÊNCIA INDEVIDA DE DECLARAÇÃO OU CARTA DO FABRICANTE COMO REQUISITO DE HABILITAÇÃO. ESPECIFICAÇÕES TÉCNICAS DEFICIENTES. AUSÊNCIA DE HARMONIZAÇÃO DO EDITAL COM O PDTI. AUSÊNCIA DE JUSTIFICATIVA PARA PERMISSÃO DE ADESÃO À ATA DE REGISTRO DE PREÇOS POR ÓRGÃOS/ENTIDADES NÃO PARTICIPANTES (CARONAS). ANULAÇÃO DO CERTAME, COM POSSIBILIDADE DE APROVEITAMENTO DOS ATOS REGULARMENTE PRATICADOS. CIÊNCIA. ARQUIVAMENTO.

REPRESENTAÇÃO (REPR)

Secretaria de Fiscalização de Tecnologia da Informação (Sefti).

Examina-se representação (peças 1 e 2) formulada pelo Instituto Nacional de Defesa em Processo Administrativo – Indepad, com pedido de medida cautelar, em que relata possíveis irregularidades ocorridas no Pregão Eletrônico 87/2019, promovido pelo Grupamento de Apoio de São José dos Campos (GAP-SJ) , vinculado ao Comando da Aeronáutica/Ministério da Defesa, para o registro de preços de equipamentos de TI.
O valor estimado total da contratação era de R$ 13.848.980,45, mas apenas o item 1 (servidor de aplicação tipo 2, com quatro processadores, 256 GB de memória e cinco anos de garantia) foi efetivamente licitado – os demais itens foram cancelados por decisão do pregoeiro. O valor estimado para a contratação de trinta unidades do item 1 era de R$ 8.644.009,20, montante reduzido durante o processo licitatório para R$ 6.765.000,00 (peça 8, p. 2-3, item 2.1) , conforme indicado na ata de preços registrada.
O representante alegou que o Termo de Referência (TR) continha diversas irregularidades, algumas com potencial de direcionar o resultado da licitação: a) exigência de carta/declaração do fabricante; b) suposto direcionamento para a marca Hewlett Packard Enterprise (HPE) ; c) ausência de previsão da contratação no PDTI, falta de orçamento para a aquisição e falta de publicização do edital; e) realização do pregão apenas para constituir ata de registro de preços; f) baixa participação de licitantes e baixa concorrência por melhor preço na disputa
Em instrução preliminar (peça 18) , a Secretaria de Fiscalização de Tecnologia da Informação (Sefti) concluiu pela necessidade de oitiva prévia do GAP-SJ, bem como de diligências junto ao órgão e também junto à empresa vencedora da licitação, Technology Soluções e Sistemas Integrados Ltda. 
Ato contínuo, ao acompanhar a proposta da unidade, por meio do despacho à peça 20 indeferi o pedido de adoção de medida cautelar constante do expediente inaugural, por considerar, em cognição sumária, que os indícios de irregularidades não eram robustos o bastante para acarretarem a suspensão do certame, em especial pelo fato de ter havido razoável competitividade durante a fase de lances da licitação.
Após promovidas as medidas saneadores, a Sefti, em manifestação conclusiva (peças 38 e 39) , consignou que parte das irregularidades suscitadas pelo representante são procedentes, razão pela qual propôs determinar a anulação do certame em comento, total ou parcialmente, a critério do gestor, no último caso aproveitando-se os atos regularmente praticados, bem como dar ciência ao GAP-SJ das ocorrências detectadas.
Feita esta breve introdução, registro, quanto à admissibilidade, que a presente representação deve ser conhecida, porquanto estejam satisfeitos os requisitos aplicáveis – previstos no arts. 235 e 237, inciso VII, do RI/TCU, c/c o art. 113, § 1º, da Lei 8.666/1993; e no art. 103, § 1º, da Resolução TCU 259/2014.
Quanto ao mérito, por considerar que as irregularidades verificadas maculam além de reparos o Pregão Eletrônico 87/2009 do GAP-SJ, coloco-me de acordo com a proposta de encaminhamento oferecida pela Sefti, com pequenos ajustes, de sorte que incorporo as análises empreendidas pela unidade técnica às minhas razões de decidir, adiantando que registrarei neste voto as questões que considero centrais para o deslinde do processo.
A primeira questão tratada se refere à exigência de carta ou declaração do fabricante, conforme descrição no Anexo A do Termo de Referência (especificações do Item 1 ora em comento) :
Garantia
 (...) 
9. Para atestar o requisito de garantia a licitante deverá apresentar junto com a proposta, declaração ou atestado de pessoa jurídica do fabricante do equipamento ou de seu canal oficial de revenda que comprove que o produto ofertado possui a garantia e o nível de suporte solicitado no Termo de Referência, apresentando descrição e o PartNumber de suporte do fabricante do equipamento. 
 (...) 
Outros Requisitos 
 (...) 
6. No caso de o Licitante não ser o próprio fabricante do equipamento ofertado, deverá apresentar declaração oficial específica para o edital ou consulta ao site do fabricante, que autorize a empresa licitante a comercializar os produtos ofertados; Peça 7, p. 3-4. Grifou-se.
Segundo assente jurisprudência desta Corte, a exigência de declaração do fabricante atestando que a licitante está autorizada a comercializar seus equipamentos e capacitada a prestar o suporte técnico necessário, como requisito de habilitação, somente é admitida em casos excepcionais, quando for imprescindível à execução do objeto, e deverá ser tecnicamente justificada no processo licitatório.
No caso em tela, ambos os dispositivos do Termo de Referência reproduzidos acima extrapolam o que determina os arts. 27 a 31, da Lei nº 8.666/93, e 40 do Decreto 10.024/2019, ao criarem regra de habilitação não legalmente prevista, o que potencialmente restringe a competitividade do certame.
As justificativas apresentadas pelo órgão de que a comprovação da garantia seria exigida apenas do licitante vencedor não encontra guarida no próprio texto do TR transcrito acima (parte grifada) . Conforme pontuou a unidade, embora o termo de referência indique que a declaração referente à garantia deva ser apresentada pela licitante classificada em primeiro lugar na fase de lances, seria virtualmente impossível que a empresa participante tivesse tempo hábil após a fase de disputa para a produção desse atestado do fabricante. 
Assim, o argumento de que a declaração só seria solicitada após a definição da empresa vencedora do certame não está em consonância com o que seria exigido da empresa, na prática, já que em poucos dias não seria possível obter a referida documentação do fabricante.
Do mesmo modo, não é possível concordar com a alegação do órgão licitante e da empresa vencedora do certame de que o dispositivo não trouxe prejuízo ou restrição à competitividade apenas pelo fato de que houve participação de número razoável de empresas e certa disputa na fase de lances. A exigência do edital fora do escopo legal por si só é uma ilegalidade, além do que potencialmente pode ter afastado outros competidores. 
Reitera-se que não se coaduna com a jurisprudência desta Corte a exigência de declaração do fabricante, carta de solidariedade, ou credenciamento, ou qual seja o nome que se dê à exigência de se apresentar carta do fabricante, como condição para habilitação de licitante, por carecer de amparo legal e ferir o princípio da isonomia entre os licitantes.
Nesse sentido, argumentos que suscitam a necessidade de comprovar a qualidade técnica e garantia necessárias ao bom fornecimento e funcionamento dos equipamentos licitados, ou ainda a complexidade e a necessidade de suporte específico, não devem prosperar como fundamento para a exigência de carta de fabricante em fase de habilitação, uma vez que existem outros meios para assegurar o cumprimento das obrigações pactuadas (exigência de garantia para execução contratual ou ainda multa contratual baseada em acordos de níveis de serviço, por exemplo) .
Embora o alegado direcionamento do edital para a aquisição de equipamentos da marca Hewlett Packard Enterprise não tenha se verificado, a unidade técnica identificou, com relação às especificações técnicas, que o edital merece reparos no que se refere às exigências de nível de eficiência de 95% para as fontes de alimentação e exigência de unidade de DVD-RW embutido, pois eles podem ter impactado na competitividade do certame.
Com relação à eficiência energética de 95%, observou-se no certame que o órgão descartou a possibilidade de fornecimento de um equipamento de 94,5% de eficiência, após indagação do representante (peça 1, p. 4) . Da situação, extrai-se que, na visão do órgão licitante, a diferença de 0,5 ponto percentual de eficiência com relação ao especificado é relevante o bastante para impactar o resultado almejado na utilização do equipamento.
A esse respeito, são precisas as observações da Sefti:
Em primeiro lugar, é preciso destacar que nenhum fabricante informa categoricamente (nem mesmo a HPE, vencedora) que a eficiência é de 95%, mais sim de ~95%, ou, no caso da máquina que foi declarada vencedora, ~96%. Em consulta ao site do fabricante, é possível verificar que a máquina “provides up to 96% power efficiency”, o que significa que fornece até 96% de eficiência energética (~96%) . Isso porque a eficiência depende muito da carga que é dada ao serviço e de outras condições, como tempo e temperatura (“due to the negative temperature co-efficients (NTC) , efficiency is highly dependent on time and temperature”) e só é possível atingir a eficiência de 96% em condições específicas de carga e do tipo de certificação da fonte (peça 34, p. 3-4) . 
 Ademais, em outras situações de operação, a fonte de melhor certificação (Titanium) da HPE funciona com índices de eficiência entre 88.3% a 92%. Peça 38, p. 9-10.
Assim, constata-se que o índice de eficiência energética informado pelos fabricantes é aproximado (ou seja, é um valor máximo alcançado sob determinadas condições, cujo atingimento dependeria de vários fatores externos) . Portanto, conclui-se que o uso dessa exigência para exclusão de concorrentes do certame, sem qualquer margem de variação, não é razoável e pode ter contribuído para restringir indevidamente a sua competitividade.
Do mesmo modo, o órgão acabou por restringir a competição àqueles servidores que já vêm com DVD-RW (leitor e gravador de mídias digitais) embutido, favorecendo a venda-casada com outros equipamentos ou especificações. Embora as manifestações coletadas em diligência se refiram à utilidade de tal equipamento, não se comprovou a sua essencialidade para as tarefas a serem desempenhadas pelo servidor licitado. A unidade inclusive atenta para a possibilidade de tal item ser adquirido à parte, em atendimento à obrigatoriedade de parcelamento de objeto, nos termos do art. 23, § 1º, da Lei de Licitações.
Parte das deficiências de planejamento na licitação relatadas pelo representante puderam ser efetivamente evidenciadas, o que ensejou novas ressalvas a serem comunicadas ao GAP-SJ.
Ao contrário do que se alegou na representação, foi possível identificar a previsão de vários tipos de aquisição no PDTI do órgão que se encaixariam no objeto do Pregão 87/2019 em comento. Contudo, o Termo de Referência faz menção ao PDTI de maneira vaga, sem esclarecer se haveria algum tipo de remanejamento entre unidades ou se a aquisição era destinada a outra unidade, já que o Plano Diretor trata de todas as unidades do DCTA (Departamento de Ciência e Tecnologia Aeroespacial) e o NCTI (Núcleo de Ciência em TI) aparece no plano com aquisições mais vultosas, suficientes para a aquisição em tela.
Nesse sentido, conclui a unidade que:
 (...) tudo indica que o GAP-SJ é apenas o órgão administrativo que executa os procedimentos licitatórios, não apenas das aquisições necessariamente realizadas para ele, mas para todos os órgãos que compõem o DTCA, razão pela qual fica difícil identificar especificamente em qual item do PDTI (e de qual órgão) essa aquisição se insere. No item 13 do TR, é possível identificar que as entregas dos equipamentos seriam feitas no campus do DTCA, no próprio DTCA, e no IEAv (Instituto de Estudos Avançados da Aeronáutica) , mais uma vez reforçando a tese de que os equipamentos não se destinam ao GAP-SJ. Peça 38, p. 13.
Ante a situação, é pertinente dar ciência ao GAP-SJ que, quando da elaboração de um termo de referência de aquisição em TI, a ausência de referência expressa a que necessidade, meta e ação do PDTI a contratação se insere, indicando o órgão destinatário do objeto da licitação, compatibilizado com o respectivo montante orçamentário que foi destinado a ele, afronta o disposto no art. 3º da Instrução Normativa 4/2018 SLTI.
O Indepad afirma na representação que o pregão foi realizado apenas com a finalidade de constituir uma ata de registro de preços e que o objetivo era a replicação em outras unidades da Força Aérea e em outras unidades da Federação, apontando, entre outros, a ausência de um planejamento efetivo, a não realização de intenção de registro de preços (IRP) , ausência de justificativa para permitir adesão à ata e ainda que o edital não foi encaminhado para aprovação da Secretaria de Governo Digital do Ministério da Economia (SGD/ME) , em desatenção à IN SGD/ME 2/2019.
Ao compulsar o edital e seus anexos, não foi possível identificar a devida justificativa para a possibilidade de adesão à ata de registro de preços por órgãos e entidades não participantes, situação que está em desconformidade com jurisprudência consolidada desta Corte. 
No mesmo esteio, considerando que o valor estimado global da contratação era de R$ 13 milhões, com permissão para caronas até o dobro do valor de cada item, o valor total poderia extrapolar o limite previsto na IN SGD/ME 2/2019, havendo, portanto, necessidade de autorização prévia por parte daquela secretaria para contratação de tal vulto. 
 Conquanto, em sua manifestação junto ao TCU, o GAP-SJ tenha afirmado que declinaria de conceder autorizações para utilização da ata por órgãos não participantes do Pregão Eletrônico 87/2019, enquanto houver previsão editalícia para tanto, a ilegalidade permanece, o que justifica a atuação corretiva por parte da Administração e deste Tribunal.
Registro, finalmente, que, tendo em vista que estes autos encontram-se passíveis de apreciação de mérito, fica prejudicado o pedido de medida cautelar formulado para sua suspensão.
	Ante o exposto, anuindo à proposta de encaminhamento da unidade técnica, VOTO para que o Tribunal aprove a minuta de acórdão que submeto à apreciação deste colendo Plenário.
TCU, Sala das Sessões Ministro Luciano Brandão Alves de Souza, em 5 de fevereiro de 2020.
Ministro VITAL DO RÊGO 
Relator